【裁判字號】    92,台上,3620
【裁判日期】    920703
【裁判案由】    偽造文書
【裁判全文】
最高法院刑事判決                              九十二年度台上字第三六二０號
    上  訴  人  台灣高等法院台南分院檢察署檢察官
    上  訴  人
    即  被  告  丙○○
    選任辯護人  汪玉蓮律師
    上  訴  人
    即  被  告  乙○○
    被      告  甲○○
右上訴人等因被告等偽造文書案件，不服台灣高等法院台南分院中華民國九十一年十
月十一日第二審更審判決（八十九年度上更(二)字第七０號，起訴案號：台灣嘉義地方
法院檢察署八十三年度偵字第四三四一號），提起上訴，本院判決如左：
    主  文
原判決撤銷，發回台灣高等法院台南分院。
    理  由
本件原判決認定上訴人即被告丙○○、乙○○於民國八十二年十一月間，受何文派、
張宗、戴永吉之委託，居間介紹購買坐落花蓮縣境土地。適石光實業有限公司（下稱
石光公司）負責人謝士元，委託被告甲○○出售該公司所有如原判決附表一所示坐落
花蓮縣玉里鎮○○段土地五筆。乙○○獲悉該情，認有厚利可圖。乃一面聯絡丙○○
，通知何文派等人前往花蓮縣玉里鎮查看前開土地，一面透過甲○○，向謝士元表示
擬購買該土地。嗣乙○○與謝士元協議後，雙方先口頭同意以每坪新台幣（下同）一
萬五千元成交，總價款為三千五百三十一萬元，外加一０四坪路地值三萬六千七百元
，合計三千五百三十四萬六千七百元。丙○○經乙○○聯絡後，陪同何文派等人，先
往台東縣找舊識施國良（另案審理），再同往花蓮縣玉里鎮找乙○○、甲○○，相約
於同月二十四日上午，一起前往查看前揭土地。旋施國良由丙○○、乙○○處，獲悉
該土地已為乙○○先以每坪一萬五千元購得，認有利可圖，即與丙○○、乙○○共同
勾串。擬由施國良加入何文派等人為買受人，而利用甲○○代表石光公司出售予何文
派等人，以賺取差價。同日下午，施國良向何文派等人表示，欲一起購買系爭土地，
並同意以每坪二萬二千元購買該土地（何文派占持分二十分之六、施國良占持分二十
分之六、張宗與戴永吉二人共占持分二十分之八）。同日下午三時許，施國良代表何
文派等人，打電話予代書呂玉珍（另案審理），告以上情。乃相互勾串，決定以每坪
二萬二千元，總價款五千一百七十八萬八千元，外加一０四坪道路補償費三萬六千七
百元，計五千一百八十二萬四千七百元，將該土地售予何文派等人及施國良。呂玉珍
乃通知甲○○前來其代書事務所，由施國良向甲○○表示，以每坪二萬二千元購買系
爭土地。議妥後，施國良即簽發面額五百二十萬元之支票一紙，由丙○○交予甲○○
轉交乙○○。並約定同日晚上九時許，由呂玉珍及甲○○前往施國良住處，與何文派
等人及施國良訂立土地買賣契約。乙○○取得施國良所簽發前揭支票後，即於同日下
午五時許，與丙○○、甲○○及呂玉珍，前往謝士元住處，就乙○○先前口頭與謝士
元談妥該土地買賣內容，與謝士元之配偶蘇梅簽立土地買賣契約，並由甲○○任該
買賣契約介紹人。乙○○即當場交付施國良所簽發前開支票予蘇梅。乙○○購得該
土地後，恐如由其出面出售該土地予何文派等人，將被識破，即由甲○○配合充當石
光公司代表人身分，出售該土地。並由乙○○出具授權書一紙，委託甲○○在七日期
限內，以每坪一萬七千元，代為出售該土地。同日晚上九時許，被告等與呂玉珍至施
國良住處，與何文派等人及施國良進行簽約儀式，並由甲○○出面偽以石光公司代表
人身分，與何文派等人及施國良訂立土地買賣契約書。因該買賣契約書未蓋石光公司
印章，為何文派等人發現，要求補蓋石光公司印章。呂玉珍乃與被告等及施國良基於
共同偽造私文書予以行使之犯意聯絡，由呂玉珍取回該契約書後，於同日或翌日，偽
刻石光公司印章一枚，蓋於該第二份契約書後，交由丙○○轉交何文派等人持有等情
。因而將第一審諭知被告等無罪之判決撤銷，改判論處被告等共同行使偽造私文書，
足以生損害於他人罪刑，固非無見。
惟查：(一)事實審法院依職權調查所得之證據，如其內容或對同一待證事實之價值不相
一致時，自應依論理及經驗法則加以取捨，形成心證，於判決書之理由欄內詳予說明
，以憑認定事實；否則，如就此等證據未加取捨，全部採為認定犯罪事實之依據，而
未說明理由，即有證據上理由矛盾及理由不備之違法。原判決理由一之(一)，以施國良
於第一審及原審上訴審之供證，作為被告等有與施國良、呂玉珍共同為前開犯行之佐
證（見原判決第八頁第四行至第九頁第四行）。然依原判決所載，施國良前開供證內
容中，陳稱伊與告訴人何文派、張宗、戴永吉以每坪二萬二千元，向石光公司購買系
爭土地時，不知乙○○已向石光公司買該土地（見原判決第八頁第五至八、十七行）
。而原判決事實欄及理由一之(六)，係認定乙○○受何文派、張宗、戴永吉之委託，居
間介紹購買坐落花蓮縣境內之土地後，認有厚利可圖，而先以每坪一萬五千元，向石
光公司購買系爭土地。旋施國良由乙○○、丙○○處，獲悉乙○○以前開價格購得該
土地，認有利可圖，而與乙○○、丙○○共同勾串後，始與何文派等人以每坪二萬二
千元，購買該土地（見原判決第二頁第八行至第三頁第十五行、第十二頁第十一至十
五行）。互核以觀，足見施國良前開供證內容中，所陳稱伊與告訴人何文派、張宗、
戴永吉以每坪二萬二千元，向石光公司購買系爭土地時，不知乙○○已向石光公司買
該土地云云，與原判決事實欄及理由一之(六)所認定之事實不符。而原判決就施國良上
開供證內容，究竟應如何取捨，既未於理由內詳予說明論斷，復全部採為認定被告等
與施國良、呂玉珍共同為前揭犯行之佐證，自有證據上理由矛盾及理由不備之違誤。
(二)有罪之判決書，須將認定之犯罪事實詳記於事實欄，然後於理由內逐一說明其憑以
認定之證據，使事實與理由兩相一致，方為合法。原判決理由內謂被告等以乙○○名
義，以每坪一萬五千元，向石光公司簽約買受系爭土地後，「先由乙○○私下以每坪
一萬七千元轉售予施國良，賺取每坪二千元利潤」，再由甲○○以石光公司名義與告
訴人何文派等人簽約出賣該土地（見原判決第十二頁第十六至十八行）。然原判決事
實欄係載述被告等以乙○○名義，以每坪一萬五千元，向石光公司簽約買受系爭土地
後，即由甲○○以石光公司名義與何文派等人簽約出賣該土地，並無「先由乙○○私
下以每坪一萬七千元轉售予施國良，賺取每坪二千元利潤」之認定。則原判決事實之
記載與理由之說明不相適合，自屬判決理由矛盾。(三)有罪判決書理由之說明必須互相
一致，方為合法。倘若理由之說明不相一致，按諸刑事訴訟法第三百七十九條第十四
款後段規定，自屬判決理由矛盾之當然違背法令。原判決既於理由一內，謂丙○○、
乙○○所為其等並無詐欺告訴人之辯解，為卸責之詞，不足採信（見原判決第六頁第
四、七、八行、第九頁第十八、十九行）。然復於理由五內，採信丙○○、乙○○所
為其等並無詐欺告訴人之辯解，作為其等並無被訴詐欺告訴人犯行之依據（見原判決
第二四頁第一、五行）。據此以觀，足見原判決理由就丙○○、乙○○所為其等並無
詐欺告訴人乙節是否可採之說明，前後齟齬不一，難謂無理由矛盾之違誤。(四)依原判
決所載，丙○○、乙○○受何文派、張宗、戴永吉之委託，居間介紹購買坐落花蓮縣
境土地後，獲悉石光公司委託甲○○欲以每坪一萬五千元出售系爭土地，因認有暴利
可圖，乃與甲○○、施國良、呂玉珍等人勾串。先由乙○○暗中以每坪一萬五千元，
向石光公司簽約買受系爭土地後，立即推引不知情之何文派等人，並由甲○○冒充石
光公司代表人，以高出上開價格甚多之每坪二萬二千元購買該土地。則被告等此部分
行為，如何不能論以背信罪？原判決未詳予審酌論述，要屬理由不備。以上或為上訴
意旨所指摘，或為本院得依職權調查之事項，應認原判決有發回更審之原因。又原判
決不另為無罪諭知部分，因公訴人認其與本件有罪部分，有裁判上一罪關係，亦應併
予發回。
據上論結，應依刑事訴訟法第三百九十七條、第四百零一條，判決如主文。
中      華      民      國    九十二    年      七      月      三      日
                              最高法院刑事第六庭
                                  審判長法官  吳  雄  銘
                                        法官  池  啟  明
                                        法官  石  木  欽
                                        法官  郭  毓  洲
                                        法官  吳  三  龍
      右正本證明與原本無異
                                              書  記  官
中      華      民      國    九十二    年      七      月      七      日
                                                                        Ｒ


司法院資訊處製作；財團法人民間司法改革基金會備份。
